【裁判字號】    95,上易,1411
【裁判日期】    951214
【裁判案由】    動產擔保交易法
【裁判全文】
臺灣高等法院刑事判決                95年度上易字第1411號
上  訴  人
即  被  告  甲○○
                      之3號
上列上訴人因違反動產擔保交易法案件，不服臺灣臺北地方法院
九十四年度易字第二二六四號，中華民國九十五年六月二十二日
第一審判決（聲請簡易判決處刑案號：臺灣臺北地方法院檢察署
九十四年度偵字第一七五三七號），提起上訴，本院判決如下：
    主  文
上訴駁回。
    事  實
一、甲○○於民國九十三年十月十八日，以動產擔保交易法附條
    件買賣之方式，向址設台北縣中和市○○路○段二八號之東
    元車業有限公司（下簡稱東元公司），購買車牌號碼ＬＤ二
    －○○九號重型機車一部，並簽訂附條件買賣契約書，為動
    產擔保交易之債務人，雙方約定總價款新台幣（下同）四萬
    四千一百六十元，分十二期付款，自九十三年十一月起，每
    月六日付款一次，每期付款三千六百八十元，交易標的物－
    機車，約定存放地點為臺北市○○○路○段一一八巷五十四
    弄二十四之三號，於未繳清全部價款前，機車之所有權仍屬
    東元公司，甲○○僅能依約占有使用，並不得擅自遷移、出
    賣、出質或為其他處分，當日甲○○即取得ＬＤ二－○○九
    號重型機使用。詎甲○○竟意圖不法之利益，因需錢週轉，
    於翌日即九十三年十月十九日將上開重型機車騎至台北市○
    ○○路○段三六八號一樓「佳立當舖」，出質於「佳立當鋪
    」以借貸一萬七千元，並因僅繳付二期借款利息，且未償還
    借款，該重型機車於九十四年三月八日經流當出賣過戶予林
    輝旗。而前揭購車之分期款，亦自九十四年四月六日第六期
    起，即未再繳付。嗣東元公司向甲○○催討，甲○○均以目
    前經濟狀況不佳藉詞拖欠，而該重型機車因已流當，東元公
    司追索無著而受有損害。
二、案經東元公司訴請臺灣臺北地方法院檢察署檢察官偵查聲請
    簡易判決處刑。嗣臺灣臺北地方法院受理後認不宜以簡易判
    決處刑（九十四年度簡字第二八九八號），改依通常程序審
    理。
    理  由
一、訊據上訴人即被告甲○○否認有何違反動產擔保交易法犯行
    ，辯稱：「…有關特定條款，業務員並沒有對我解說，直接
    要我簽名…我有要還錢，也有意願與對方和解，我也有與對
    方保持聯絡，只是我現在經濟狀況不好，對方不給我時間…
    」（九十五年十月二十四日準備程序）、「…我如果有意圖
    不法所有，我不會繳車頭款五千元，又繳當舖利息二個月一
    千七百元及五期分期車款，並非故意買車來欠他們的錢…」
    等語。經查：
  (一)被告與告訴人東元公司於九十三年十月十八日簽訂附條件買
    賣契約，購買取得ＬＤ二－○○九號重型機車，於隔天即九
    十三年十月十九日將該機車出質予佳立當舖，以借貸一萬七
    千元，並自九十四年四月六日起第六期起未再向告訴人東元
    公司繳納分期車款，該機車亦因被告僅繳付二期借款利息，
    且未償還借款，經佳立當舖依約行使質權，於九十四年三月
    一日先過戶至佳立當舖名下，嗣售予林輝旗，並於九十四年
    三月八日過戶至林輝旗名下等情，已據被告供承在卷，且據
    告訴人之代理人黃啟倫、江清泉、乙○○指述甚詳，並有附
    條件買賣契約書、東元公司客戶資料表與分期償還貸款紀錄
    （台灣台北地方法院檢察署九十四年度他字第四九三二號卷
    第三、四頁）、佳立當舖當票存根、及臺北市監理處九十四
    年八月二十四日北市監三字第○九四六一九八○○號函所檢
    附之車牌號碼ＬＤ二－○○九號重型機車自九十三年起之歷
    次過戶資料（九十四年度交查字第八十九號卷第三十五、二
    十一至二十五頁）在卷可資憑證。
  (二)觀諸卷附之附條件買賣契約書內容，商品內容為ＬＤ二－○
    ○九號重型機車，付款內容為四萬四千一百六十元，頭款零
    元，分十二期繳，每期三千六百八十元，其中第三條：「本
    分期款項自民國九十三年十一月六日起至九十四年十月六日
    止，每月六日給付分期價款，共十二期。」，第四條：「乙
    方以附條件買賣分期付款方式向甲方貸購該標的物，乙方於
    給付頭期款之日，標的物應交付乙方，並當即驗收，如果發
    現有瑕疵，應即通知甲方，乙方怠於此項通知，除依通常檢
    查不能發現之瑕疵外，視為承認受領之標的物無瑕疵。『乙
    方於繳清標的物之全部價金，始取得該標的物之所有權』，
    在未取得所有權前，乙方應善盡管理人之業務，妥善使用保
    管標的物。」，第八條：「乙方如違反本契約第七條各項之
    規定，即視為全部到期，同意由甲方取回該標的物，並同意
    授權以原留存證件（含印章）辦理過戶、換照及出售事宜，
    出售所得價款應先抵充處分費用，次充利息及損害賠償金，
    再抵充該機車價款，如有剩餘款再返還乙方，不足部分得向
    乙方及其連帶保證人繼續追償，乙方連帶保證人絕無異議。
    」，符合動產擔保交易法第二十七條有關附條件買賣契約應
    載明事項；而被告坦承親自在該附條件買賣契約書之買受人
    欄簽署自己姓名，於本院審理時並表示因需要用車，作為交
    通工具，因而簽訂上開契約，是知被告有買車之意思。又被
    告民國五十年三月二十日出生，簽約當時為四十餘歲之成年
    人，從而被告與東元公司就買賣標的物－機車、機車價款雙
    方表示意思一致，該附條件買賣契約即成立生效。
  (三)雖然被告以當初簽訂契約時賣方之業務員未詳細解說契約條
    款，其不知價款未完全繳清前機車仍屬賣方告訴人所有及其
    並無為自己不法利益之意圖等詞置辯，惟本案附條件買賣契
    約之承辦人即證人王崑元於原審法院審理時具結證稱：其在
    告訴人東元公司擔任業務，因被告之保證人之前有辦過分期
    付款，該保證人就介紹被告買車要辦理分期付款，是由其經
    辦，附條件買賣契約書有給被告看，是被告本人簽名，車子
    讓被告牽走，被告前幾次有繳款，後來沒繳，告訴人催討，
    被告就是沒辦法繳，車子被過戶等語明確（原審九十五年六
    月八日審判筆錄，原審卷第三十五頁），足見被告有閱讀過
    上述附條件買賣契約書相關條款，再參諸被告於原審陳稱其
    曾擔任寶芝林股份有限公司之總經理，並提出名片一張附卷
    可稽（同上審判筆錄，原審卷第三十七頁、原審卷第四十二
    頁），於本院審理並稱其東海大學四年級肄業（本院九十五
    年十一月三十日審判筆錄第二頁），則依被告之經歷及智識
    程度，自不會有未審閱契約條款即隨意簽名之理，此外，被
    告於九十五年十一月三十日本院審理亦表示：「我以前曾買
    三部車子，第一部是現金交易，第二部是分期付款繳完，第
    三部就是本案這部車子…」等詞，可見被告非初次以動產擔
    保附條件買賣方式購買機車，其對於附條件買賣契約相關約
    定應有知悉。又依該附條件買賣交易條款，在被告即債務人
    未付清款項前，前開機車之所有權仍屬告訴人所有，則被告
    在未還清款項前，將該機車出質借款，嗣因無力清償借款，
    致使該機車最後由善意第三人取得所有權，告訴人因而無法
    取回該機車，以保障其債權，自是受有損害，而被告明知債
    務尚未清償，卻擅自將所有權仍屬告訴人之機車出質，融資
    供自己周轉，實難認其無意圖不法之利益。
  (四)至於被告於本院聲請傳喚車行老闆、嚴姓友人及業務員，以
    證明其除本件系爭機車外，之前亦曾購買二部機車，第一部
    係現金交易，第二部則係分期付款，款項有繳清。然而，被
    告既未提供各該聲請傳喚證人之確實姓名及聯絡地址，所欲
    證明事項與本案犯罪要件無涉，而本案事證已明，因認均無
    傳喚必要。綜上，事證明確，被告所辯不足採信，其犯行洵
    堪認定。
二、核被告所為，係犯動產擔保交易法第三十八條動產擔保交易
    債務人，意圖不法利益，將標的物出質罪。
三、原審認被告涉犯動產擔保交易債務人，意圖不法利益，將標
    的物出質之犯行明確。依動產擔保交易法第三十八條、刑法
    第十一條前段、修正前刑法第四十一條一項前段、罰金罰鍰
    提高標準條例第一條前段、修正前罰金罰鍰提高標準條例第
    二條規定，審酌被告之犯罪動機、品行、目的、手段、所生
    危害及犯罪後迄未與被害人達成和解、賠償一切損害等一切
    情狀，量處拘役五十五日，併諭知如易科罰金，以銀元三百
    元折算一日。核其認事用法，俱無違誤，量刑亦甚允洽。被
    告上訴仍執陳詞，否認有違反動產擔保交易法之動產擔保交
    易債務人，不法處分標的物犯行，為無理由，應予駁回。
四、末按行為後法律有變更者，適用行為時之法律。但行為後之
    法律有利於行為人者，適用最有利於行為人之法律，刑法第
    二條第一項定有明文。查：被告於行為時之刑法第四十一條
    第一項前段規定：「犯最重本刑為五年以下有期徒刑以下之
    刑之罪，而受六個月以下有期徒刑或拘役之宣告，因身體、
    教育、職業、家庭之關係或其他正當事由，執行顯有困難者
    ，得以一元以上三元以下折算一日，易科罰金。」，有關行
    為時之易科罰金折算標準，修正前罰金罰鍰提高標準條例第
    二條前段（現已刪除）規定，就其原定數額提高為一百倍折
    算一日，是原審諭知以銀元三百元折算一日。惟九十五年七
    月一日修正施行之刑法第四十一條第一項前段則規定：「犯
    最重本刑為五年以下有期徒刑以下之刑之罪，而受六個月以
    下有期徒刑或拘役之宣告者，得以新臺幣一千元、二千元或
    三千元折算一日，易科罰金。」。比較修正前後之易科罰金
    折算標準，以九十五年七月一日修正施行前之規定，較有利
    於被告，則依刑法第二條第一項前段，仍應適用修正前刑法
    第四十一條第一項前段規定，定其折算標準。原審就此部分
    ，雖未及比較適用，然上訴本院後，經比較新舊法之結果，
    仍應適用行為時法，則原判決適用行為時法即無不當，自不
    構成撤銷事由，附此敘明。
據上論斷，應依刑事訴訟法第三百六十八條，判決如主文。
本案經檢察官許睦坪到庭執行職務
中    華    民    國    95    年    12    月    14    日
                  刑事第十三庭  審判長法  官 曾德水
                                      法  官 李錦樑
                                      法  官 林婷立
以上正本證明與原本無異。
不得上訴。
                                      書記官 王增華
中    華    民    國    95    年    12    月    14    日
附錄：本案論罪科刑法條全文
動產擔保交易法第三十八條
動產擔保交易之債務人，意圖不法之利益，將標的物遷移、出賣
、出質、移轉、抵押或為其他處分，致生損害於債權人者，處三
年以下有期徒刑、拘役或科或併科六千元以下之罰金。


司法院資訊處製作；財團法人民間司法改革基金會備份。
